【裁判字號】    91,易,2057
【裁判日期】    921223
【裁判案由】    詐欺等
【裁判全文】
臺灣桃園地方法院刑事判決                        九十一年度易字第二五七號
    公  訴  人  臺灣桃園地方法院檢察署檢察官
    被      告  丙○○○
    選任辯護人  陳鄭權律師
                戴美雯律師
右列被告因偽造文書等案件，經檢察官提起公訴（九十一年度偵字第八九五九號），
本院判決如左：
    主  文
丙○○○無罪。
    理  由
一、公訴意旨略以：被告丙○○○係設於桃園縣新屋鄉○○路四一０號之「新生春診
    所」之負責醫師，為從事醫療業務之人，且新生春診所自民國八十四年三月一日
    即與中央健康保險局簽訂契約，為全民健康保險特約醫事服務機構。其明知其所
    聘僱之藥劑生辛○○未執行調劑業務，依法不得向中央健康保險局請領該時段之
    藥品費及藥事服務費，竟基於意圖為自己不法所有之概括犯意，連續於八十九年
    三月十九日、三月二十六日、四月二日、四月九日、四月十六日，在前揭診所內
    ，將至其診所就診之病患，在其中央健康保險局特約醫事服務機構門診處方及治
    療明細之電腦磁片內，輸入調劑藥生辛○○之名義，以表示係由藥劑生辛○○調
    劑，而製作業務上不實之電腦電磁記錄，足以生損害於中央健康保險局對於醫療
    費用審核之正確性，並持向中央健康保險局桃園分局行使申報醫療費用，使中央
    健康保險局陷於錯誤，誤認辛○○於前開時段確實親自執行調劑業務，而交付該
    時段之藥品費及藥事服務費予被告丙○○○，共計溢領新臺幣（下同）三萬零七
    百六十三元。因認被告丙○○○係犯刑法第二百十五條、第二百十六條行使業務
    登載不實之文書罪及同法第三百三十九條第一項詐欺取財罪嫌等語。
二、按犯罪事實應依證據認定之，無證據不得認定犯罪事實；不能證明被告犯罪者，
    應諭知無罪之判決，刑事訴訟法第一百五十四條第二項、第三百零一條第一項分
    別定有明文。又所謂認定犯罪事實之證據，係指足以認定被告確有犯罪行為之積
    極證據而言，如未發現相當證據，或證據不足以證明，自不能以推測或擬制之方
    法，以為裁判基礎（最高法院二十九年上字第三一○五號、四十年臺上字第八六
    號判例意旨參照）。次按認定不利於被告之事實，須依積極證據，苟積極證據不
    足為不利於被告事實之認定時，即應為有利於被告之認定，更不必有何有利之證
    據（最高法院三十年上字第八一六號判例意旨參照）。又刑事訴訟上證明之資料
    ，無論其為直接證據或間接證據，均須達於通常一般人均不致於有所懷疑，而得
    確信其為真實之程度，始得據為有罪之認定，倘其關於被告是否犯罪之證明未能
    達此程度，而有合理性懷疑之存在，致使無從形成有罪之確信，根據「罪證有疑
    ，利於被告」之證據法則，即不得遽為不利被告之認定（最高法院七十六年臺上
    字第四九八六號判例意旨參照）。
三、公訴意旨認被告丙○○○涉有右揭罪嫌，無非係以右開事實業據證人辛○○、黃
    美玉、林振成、丁○○等人證述明確，並有證人辛○○於上開時間參加桃園縣藥
    師公會舉辦四十八小時繼續教育之課程表及簽到簿影本等為其主要論據，惟訊據
    被告丙○○○固不否認其係上開診所之負責醫師，並與中央健康保險局簽訂契約
    ，為全民健康保險特約醫事服務機構，並僱請證人辛○○為該診所之藥劑生負責
    調劑業務之事實，惟堅決否認有何公訴人所指之上開偽造文書等犯行，辯稱：辛○○於八十八年五月十五日至九十年一月十五日止，任職於新生春診所期間，上
    班時段包含例假日（週日）上午，檢察官所指辛○○上課而未上班之時間，辛○○不但有上班而且也有帶其女兒劉敏至診所看診並親自調劑，可見辛○○並未請
    假確實有上班，雖辛○○領得該繼續教育證明書，然參加上課之學員於簽到後中
    途離席者所在多有，且上課地點在壢新醫院離伊診所只有二十幾分鐘之路程，自
    難以該簽到簿及繼續教育證明書認辛○○於上開期日未上班，雖伊不知道辛○○
    有無去上課，但辛○○確實有來上班，伊並無偽造文書、詐欺之犯行等語，經查
    ：
（一）證人辛○○為藥劑生，自八十八年五月十五日至九十年一月十五日止，以月薪
      四萬元受僱於被告負責之新生春診所，擔任藥劑生負責調劑工作，其工作之時
      間係自星期一至星期六上午九時至十二時、晚上七時至九時及星期日上午九時
      至十二時等情，業據證人庚○○、乙○○即新生春診所員工於本院調查時分別
      證稱：「（辛○○何時至被告診所工作？）八十八年五月。工作時間是早上九
      點到十二點，晚上七點到九點，例假日也要上班」、「．．．辛○○工作時間
      如同剛剛他們說的」等語（見本院卷一第九七頁、第九八頁）明確，並有桃園
      縣藥劑生公會公證合約書及扣繳憑單在卷可憑。且本件係桃園縣藥劑生公會理
      事長蘇泓以證人辛○○自八十八年五月二十五日至八十九年十一月三十日在被
      告負責之診所上班，均未於夜間及例假日時段上班，認被告盜蓋辛○○之印章
      於健保給付申請書上，向中央健康保險局詐領藥品費及藥事服務費達一百三十
      五萬五千七百四十三元，而向臺灣桃園地方法院檢察署提出檢舉，然被告此部
      分之犯行，除起訴書所載之事實外，其餘部分業經該署檢察官不起訴處分確定
      ，況檢舉人蘇泓提出被告詐領上開藥品費及藥事服務費之違法事證，固經中央
      健康保險局北區分局派員訪查後，認被告之診所有藥事人員未親自執行調劑業
      務之不法情事，而核扣其溢報之醫療費用共一百三十五萬五千七百四十三元，
      然被告不服該核定結果而申請審議，嗣經全民健康保險爭議審議委員會審定結
      果，認並無原核定認定之事實而將原核定撤銷後，中央健康保險局北區分局即
      同意補發上開遭核扣之金額等情，有卷附中央健康保險局北區分局九十年六月
      一日健保桃醫字第０九０００四八二五八號函、九十年十二月五日健保桃門字
      第０九０００八一五六三號函及全民健康保險爭議審議委員會（九０）權字第
      一二０一三號審定書可參。又證人戊○○、甲○○、范姜壬○○即在被告診所
      就診之病患於本院調查時均一致證稱：「（有無看過辛○○？）有，我去看病
      都是辛○○拿藥給我」、「（看病都是白天去或是晚上去？禮拜天有沒有去？
      ）禮拜天有去看病，但是是白天還是晚上我忘了」、「（請再次確認禮拜天去
      看病拿藥的人是否是辛○○？）是的」、「（禮拜天看病時候是誰拿藥給你？
      ）就是辛○○拿藥給我，而且有跟我講說飯後吃藥」、「（晚上去看病有沒有
      見到辛○○？）有」、「（禮拜天早上有去看過病嗎？誰拿藥給你？）有。都
      是溫小姐拿藥給我，而且還告訴我怎麼吃藥」、「早上有看到辛○○來上班，
      中午有回去，晚上幾點來上班我不知道，但是晚上九點多坐公車我有看到」等
      語（見本院卷一第一八一頁、第一八二頁、第一八五頁、第一八六頁、第一八
      七頁），均堪認證人辛○○在被告診所工作之時間係星期一至星期六上午九時
      至十二時、晚上七時至九時及星期日上午九時至十二時，則證人辛○○證稱其
      未於晚間及例假日上午在被告之診所上班親自調劑業務云云，尚難採信。
（二）至公訴人認被告明知證人辛○○於八十九年三月十九日、三月二十六日、四月
      二日、四月九日、四月十六日五天，報名參加桃園縣藥師公會在桃園縣平鎮市
      壢新醫院舉辦之四十八小時繼續教育課程，並未在被告之診所上班，無非係以
      證人辛○○、黃美玉、林振成、丁○○等人於偵訊時之證述為據，然證人辛○○於八十九年三月十九日、同年月二十六日及其女兒劉敏（七十五年十一月十
      三日生）於八十九年四月二日、同年月九日均在被告負責之新生春診所就診，
      並由證人辛○○親自調劑給藥等情，有卷附之中央健康保險局北區分局九十二
      年四月九日健保桃門字第０九二００二六九三二號函檢附之就醫紀錄（見本院
      卷一第一六五頁至第一七一頁）、全民健康保險卡影本二紙、新生春診所門診
      收據、處方箋影本等（見本院卷一第四四頁至第四八頁）可證，是被告辯稱若
      證人辛○○上開期日有去上課而未上班，何以健保卡上蓋有就診之紀錄戳記等
      語，應堪採信，雖證人辛○○於本院調查時證稱：「（在起訴書所載五天中，
      有四天就是八十九年三月十九日、三月二十六日、四月二日、四月九日證人跟
      其小孩有無在新生春診所看診並由證人親自調劑有何意見？）沒有這件事情。
      因為契約書上有約定我和我小孩之健保費都由診所幫我出，後來被告要求我跟
      我女兒的健保卡都要蓋四個章，他們就可以去領錢，事實上我們並沒有去看病
      」云云（見本院卷一第一九頁），惟證人辛○○所稱契約有此約定，訊據被告
      則堅詞否認有此約定，且據前開桃園縣藥劑生公會公證合約書亦無上開約定，
      又證人庚○○、乙○○於本院調查時均一致證稱被告並沒有要求渠等每月固定
      在健保卡蓋章等語（見本院卷一第九八頁、第九九頁），則證人辛○○與證人
      庚○○、乙○○同樣受僱於被告，何以獨獨要求證人辛○○及其女兒劉敏每月
      提供健保卡供被告蓋章請領健保費？已與常情不符，況證人辛○○身為藥劑生
      ，對於明知未看病而提供健保卡給醫院蓋章請領健保費，將陷自己身涉刑事追
      訴之危險，對此利害關係豈有不知之理，且無其他證據足資證明證人辛○○上
      開證述為真，是被告辯稱伊不可能與證人辛○○有上開約定，要與常情相符，
      堪以採信。
（三）另根據卷附桃園縣藥師公會四十八小時繼續教育課程表、簽到簿及證人辛○○
      上課之考試卷、學習評估等資料，固可認證人辛○○確實有簽到、考試之事實
      ，然證人己○○即桃園縣藥師公會總幹事於本院調查時證稱：「星期天早上來
      的時候學員會先簽到，因為我們是早上九點上課，我會在八點半將簽到簿放在
      那邊，我人也會在那邊，到上課半個小時內我們還是會讓學員簽到。我們就將
      簽到簿拿走，不讓學員簽到了。中間那一次的簽到有可能是下課中午休息時或
      是一點半要上課時再簽到一次，第三次就是要下課時候簽退。星期六半天是簽
      到、簽退二次，我都會在場」等語（見本院卷二第一０頁），可見星期日早上
      八時三十分許，證人己○○就會將簽到簿交給到場學員簽到，直到早上九時三
      十分上課後半小時，才會將簽到簿取走，第二次簽到是在中午下課午休或下午
      一時三十分上課前，在上課中間這段時間並沒有要求簽到，是證人辛○○雖均
      有在簽到簿上簽名，然其亦有可能在早上上課前簽到後，再至新生春診所上班
      ，於中午下班後再回到上課地點簽到繼續下午的課程，況上課之地點距新生春
      診所並不算遠，以一個半小時的時間往返診所及上課地點綽綽有餘，且證人己○○於本院調查時亦證稱：上課時並沒有抽查學生是否有中途離開等語（見本
      院卷一第一０二頁），是被告辯稱：證人辛○○有可能於早上在壢新醫院簽到
      後，再返回診所上班等語，尚非全然不可採信。雖證人丁○○、林振成於偵訊
      及本院調查時均證稱證人辛○○有去上課云云（見九十一年度偵字第八九五九
      號卷第六五頁反面及本院卷一第二七四頁、第二七五頁、第二七七頁），固可
      認證人辛○○有去上課，然證人林振成於本院調查時亦證稱：「（有無看到辛○○去上課？）有看到三、四天」、「（辛○○有無中途離開？）我不知道」
      等語（見本院卷一第二七七頁、第二七八頁），可見證人林振成亦僅能證實證
      人辛○○有去上課三、四天，然該次課程安排係從八十九年三月十九日至同年
      四月二十二日，一共有十日，此有上開課程表在卷可憑，則其他上課之時段證
      人林振成並無法證明證人辛○○是否有去上課，且其證詞亦無法排除證人辛○○於上課中途離開之可能性，另證人張秀瑛於本院調查時雖證稱伊有上課，證
      人辛○○就有去上課，且伊有拿到四十八學分云云，然證人丁○○於八十九年
      四月八日並未簽到，有上開簽到簿在卷可憑，而證人丁○○亦證稱：伊當天家
      裡有事所以沒有去上課，嗣又改稱當天有去上課但忘了簽到云云（見本院卷一
      第二七三頁、第二八二頁），惟據證人己○○於本院調查時證稱：「我們是依
      照學員上課的時數來核發學分的，若有人上四十小時就核發四十小時的學分證
      書，全部上完是四十八小時」等語（見本院卷二第一八頁），則證人丁○○既
      有一天未上課，則其如何能取得該四十八小時之學分證明？足見其上開證述要
      與事實不符，且其前後證述不一已有瑕疵，況證人丁○○與證人辛○○係從高
      中就認識之朋友（見九十一年度偵字第八九五九號卷第六五頁），自難期證人
      丁○○證稱證人辛○○都有去上課之證述為真實無誤，證人丁○○上開證述既
      有前述之瑕疵，是其證述尚難採信。
（四）至證人辛○○證稱：在上課時均有寫考試卷、學習評估表等語，固有卷附桃園
      縣藥師公會九十一年十二月二十四日桃藥師前字第０一五一號函暨所附考試卷
      、學習評估表十張可稽，然上開考試卷及學習評估表並非於每節上課後發給學
      員，而係學員在早上簽到時，一併將當天全部之考試卷及學習評估表發給學員
      ，再於當天課程全部結束後簽退時回收等情，業據證人己○○於本院調查時證
      稱：「（考試卷或是學習評估表何時發給學員？）學生上課簽到時就發給她們
      講義、考卷或學習評估表」、「（是否把所有考卷在上課前全部發給或是上個
      別課程的時候再發該課程的考卷？）有些老師來不及先給我們，就現場帶考卷
      、講義過來，在上課的時候就發給學員，有些老師先將講義給我們，我們在學
      員簽到時就發考卷」、「（考卷或學習評估表何時回收？）下課的時候回收考
      卷。有人先做完就先放在教室外面的服務台，等下課後我就把所有的考卷及簽
      到簿帶走」、「（是否整天的課程之講義、考卷、學習評估一次發給學員？）
      是的」、「（學員最後交考卷、學習評估表是何時？）當天簽退的時候我會把
      全部的東西帶走」等語（見本院卷二第一七頁、第一八頁、第二一頁）明確，
      可見桃園縣藥師公會舉辦該次四十八小時繼續教育課程關於考試及填寫學習評
      估表與一般學校舉辦課後隨堂測驗之方式有所不同，其並非於每次老師上課結
      束後預留時間當場考試，再於下課後當場收回考試卷，而係在學員簽到後即發
      給當天所有之考試卷及學習評估表，學員何時寫完考卷、學習評估表並不一定
      ，只要在當天課程全部結束後再交回全部之考試卷及學習評估表即可，則卷附
      之上開考試卷及學習評估表亦僅能證明證人辛○○有寫該考試卷及學習評估表
      ，並不能排除證人辛○○於早上簽到時領取當天課程全部之考試卷及學習評估
      表後，返回診所上班，於中午下班後再返回上課地點交回該考試卷及學習評估
      表之可能性，是尚難遽以上開考試卷及學習評估表認證人辛○○於上開期日未
      到被告之診所之證明。
四、綜上所述，公訴人所舉前開事證，均尚未達於通常一般之人均不致有所懷疑，得
    確信其為真實之程度，而有合理性懷疑之存在，本院無從形成有罪之確信，此外
    ，復查無其他積極證據足以證明被告有上開偽造文書、詐欺取財等之犯行，尚難
    僅憑以證人辛○○於上開期日報名參加桃園縣藥師公會舉辦之四十八小時繼續教
    育課程，並領有該次藥事人員繼續教育證明書等情，即認證人辛○○於上開期日
    未在被告之診所執行調劑業務，而有偽造文書及詐欺犯行，是根據「罪證有疑，
    利於被告」之證據法則，並揆諸前揭判例意旨，應認不能證明被告犯罪，爰為被
    告無罪之諭知。
據上論斷，應依刑事訴訟法第三百零一條第一項，判決如主文。
本案經檢察官陳美華到庭執行職務。
中        華        民        國      九十二    年    十二  月  二十三  日
                                  臺灣桃園地方法院刑事第二庭
                                      審判長法  官 徐培元
                                            法  官 林晏鵬
                                            法官 許乃文
右正本證明與原本無異。
如不服本判決，應於判決送達後十日內向本院提出上訴狀( 應附繕本 )，上訴於
臺灣高等法院。
                                            書記官 陳慧玲
中        華        民        國       九十二   年    十二  月  二十三  日


司法院資訊處製作；財團法人民間司法改革基金會備份。
